臺灣高等法院臺中分院刑事判決　　　　　　　　　九十一年度上訴字第三二二號
　　上　訴　人
　　即　被　告　乙○○
右上訴人因偽造文書等案件，不服臺灣台中地方法院九十年度訴字第七四六號中華民
國九十年十二月七日第一審判決（起訴案號：臺灣台中地方法院檢察署八十九年度偵
字第一九二八三號、九十年度偵字第三三七０號），提起上訴，本院判決如左：
    主      文
上訴駁回。
    事      實
一、乙○○前於民國（以下同）八十六年八月間，以自身及妻詹靜雯之名義，與案外
    人吳志俊（以自身及妻林享美之名義）合資設立笞精實業有限公司（下稱笞精公
    司），從事樹脂板（又稱代木）之銷售業務。八十八年十月間，笞精公司為求降
    低成本及掌握所銷售之樹脂板之貨源，又因吳志俊之妹婿范熾城（同案被告經原
    審法院判刑未上訴已確定）具有生產樹脂板之經驗及技術，乙○○與吳志俊乃商
    議由笞精公司轉投資以籌設新公司，並自行生產樹脂板再交由笞精公司銷售。乙
    ○○遂與范熾城磋商，除同意由范熾城出任所籌設之新公司廠長，負責樹脂板之
    生產業務外，乙○○並應允提供百分之三十之紅利予范熾城，供為范熾城以技術
    入股新公司之代價，且同意范熾城之妻吳秀玲亦得於籌設之新公司內任職，范熾
    城即於八十九年二月十日離開原任職之藍弘公司，而與乙○○共同進行「埕旺實
    業有限公司」（下稱埕旺公司）之籌設事宜。而按公司設立登記時，公司應收之
    股款，股東應實際繳納，不得僅以申請文件表明收足，以確保公司資本充實。乙
    ○○、范熾城均明知埕旺公司設立之初所應收取之股款新台幣（以下同）一百萬
    元，埕旺公司之股東並未實際繳納，而係由乙○○依設廠進度所需，逐項支付，
    竟基於共同犯意之聯絡，由乙○○於八十九年六月二十六日，在安泰商業銀行豐
    原分行開立戶名為「埕旺實業有限公司籌備處」之第000000000000
    00號帳戶，並存入一百萬元，以取得該銀行所出具之存款證明，供為埕旺公司
    設立時所須備置供主管機關審核之資金證明，再持交不知情之「品誠會計師事務
    所」人員，據以完成公司設立登記資本額查核報告書後，以「負責人范熾城」之
    名義，經由不知情之會計師事務所人員陳忠玉，持向經濟部中部辦公室辦理埕旺
    公司設立登記之申請（收文日期八十九年六月三十日），藉以表示埕旺公司應收
    之股款均已收足之意，致使經濟部中部辦公室之承辦人員據以為實質審核後，誤
    認符合有限公司設立之規定，而於同年六月三十日核准埕旺公司之設立登記在案
    ，至上開銀行帳戶內之一百萬元存款，旋於八十九年六月二十八日即為乙○○將
    之提領九十九萬九千九百元，而僅結存一百元。嗣因乙○○質疑范熾城、吳秀玲
    涉有侵占、詐欺等犯嫌，而向臺灣臺中地方法院檢察署提出告訴後，經該署檢察
    官偵查後乃查知上情。
二、案經臺灣臺中地方法院檢察署檢察官自動檢舉偵查起訴。
    理      由
壹、論罪科刑部分：
　一、訊據上訴人即被告乙○○對右揭參與埕旺公司之籌設，又埕旺公司設立之初所
      應向股東收取之股款，股東並未實際繳納，而係由其於八十九年六月二十六日
      ，在安泰商業銀行豐原分行開立戶名為「埕旺實業有限公司籌備處」之第00
      000000000000號帳戶，並存入自有之一百萬元，以取得該銀行所
      出具之存款證明，供為埕旺公司設立時所須備置供主管機關審核之資金證明，
      再交由不知情之會計師據以完成查核報告書後，再以「負責人范熾城」之名義
      ，經由不知情之品誠會計師事務所人員陳忠玉，持向經濟部中部辦公室辦理埕
      旺公司設立登記之申請（收文日期八十九年六月三十日），以表示埕旺公司應
      收之股款均已收足之意，且於八十九年六月二十八日即將上開帳戶內之款項，
      提領其中之九十九萬九千九百元，而僅結存一百元等事實，於原審法院及本院
      審理中供承在卷，雖辯稱略以：埕旺公司設立之初所需之資金及設備，均由伊
      支應，伊有要證人吳志俊繳納股款，惟證人吳志俊並未繳納，伊無奈只得自行
      籌款並存入銀行帳戶內供為資金證明等語云云。
　二、經查，被告乙○○前於民國八十六年八月間，以自身及妻詹靜雯之名義，與證
      人吳志俊（以自身及妻林享美之名義）合資設立笞精公司，從事樹脂板之銷售
      業務。八十八年十月，笞精公司為求降低成本及掌握所銷售之樹脂板貨源通暢
      ，被告乙○○與證人吳志俊乃商議由笞精公司轉投資籌設新公司，自行生產樹
      脂板再交由笞精公司銷售，復因證人吳志俊之妹婿即原審同案被告范熾城有生
      產樹脂板之技術，被告乙○○經與范熾城磋商後，同意由范熾城出任所籌設之
      新公司之廠長，負責樹脂板之生產業務，被告乙○○並應允提供百分之三十之
      紅利予范熾城，供為范熾城技術入股之代價，且同意范熾城之妻即原審同案被
      告吳秀玲亦得於新公司內任職，范熾城遂於八十九年二月十日離開原任職之藍
      弘公司，而與被告乙○○共同籌設新公司等情，業據被告乙○○、范熾城、吳
      秀玲於本院審理中分別供承在卷，核與證人吳志俊於原審法院審理中所為證詞
      大致相符。范熾城雖否認有同意擔任埕旺公司負責人之情事。但查，同案被告
      范熾城自承被告乙○○以給付三成紅利之代價，邀其離開原所服務之藍弘公司
      （為笞精公司原所銷售之樹脂板之供貨廠商），至新設立之公司負責生產；另
      埕旺公司於八十九年六月間，交付相關蓋有范熾城名義印文之登記申請書、章
      程、股東名冊、資產負債表及公司股東繳納現金股款明細表等文件，委託證人
      陳忠玉代向經濟部中部辦公室申辦埕旺公司設立登記手續時，范熾城均與被告
      乙○○一同前往證人陳忠玉之辦公室洽談，另後續之補正及埕旺公司續向台中
      縣政府申辦營利事業登記證等事宜，亦均係范熾城與證人陳忠玉直接洽辦等情
      ，業據證人陳忠玉於原審法院審理中證實在卷；加以附卷埕旺公司股東名冊所
      記載同案被告范熾城及同案被告吳秀玲之股份合計比例，恰與被告乙○○、范
      熾城上開三成紅利之約定比例相符，足見范熾城確有參與埕旺公司之卷埕旺公
      司股東名冊所記載同案被告范熾城及同案被告吳秀玲之股份合計比例，恰與被
      告乙○○、范熾城上開三成紅利之約定比例相符，足見范熾城確有參與埕旺公
      司之相關設立事宜，並應允出任名義負責之事實。
  三、次查，被告乙○○、范熾城所共同籌設之埕旺公司，股東吳志俊等人並未實際
      出資一節，業據被告乙○○供承在卷，另原審法院依職權向經濟部中部辦公室
      調取埕旺公司設立登記時所檢具之股東繳納現金股款明細表，其上記載各股東
      應繳之現金股款均已收取；而被告乙○○於八十九年六月二十六日，在安泰商
      業銀行豐原分行開立戶名「埕旺實業有限公司籌備處」之第00000000
      000000號帳戶，所存入之一百萬元，於取得該銀行所出具之存款證明，
      供為埕旺公司設立時所須備置供主管機關審核之資金證明後，旋於二日後（即
      八十九年六月二十八日），即由被告乙○○自該帳戶內提領九十九萬九千九百
      元，而僅結存一百元等情，亦有本院向安泰商業銀行豐原分行調取之存款往來
      對帳單在卷可稽。足見被告乙○○、范熾城二人均明知埕旺公司之股東並未實
      際繳納股款，卻以申請文件表明收足，上開所辯，不足採為有利之認定。本案
      事證明確，被告乙○○、范熾城上開犯行，足以認定。
　四、按公司法業於九十年十一月十二日修正公布，並於同年月十四日生效，茲比較
      修正前後公司法第九條規定，修正前公司法第九條第三項，已修正為新法第九
      條第一項，另就罰金刑度規定，由修正前之「新臺幣六萬元以下」規定，提高
      為「新臺幣五十萬元以上二百五十萬元以下」，比較新舊法結果，以舊法較有
      利於行為人，依刑法第二條第一項但書規定，自應適用行為時之法律。被告乙
      ○○、范熾城二人分為公司之實際及名義負責人，均明知公司應收之股款，股
      東並未實際繳納，竟以申請文件表明收足，核被告乙○○所為，應依修正前之
      公司法第九條第三項規定論處。其與已判刑確定之范熾城就上開犯行彼此間，
      有犯意聯絡及行為分擔，為共同正犯；另其二人利用不知情之會計師事務所人
      員而犯本罪，為間接正犯。原審法院適用修正前公司法第九條第三項，刑法第
      二條第一項但書、第十一條前段、第二十八條、修正後刑法第四十一條第一項
      前段、第七十四條第一款，罰金罰鍰提高標準條例第二條之規定，並審酌被告
      乙○○、范熾城所設立之埕旺公司現雖已經停業，惟依卷附生產計劃、設備、
      原料保管條及公司日記帳影本等內容觀察，埕旺公司確有實際生產營業，而非
      虛設之公司，對社會經濟秩序所生危害程度尚非嚴重、被告犯罪之動機、目的
      、手段、品行、智識程度及犯罪後之態度等一切情狀，量處有期徒刑參月之刑
      ，並諭知易科罰金之折算標準（按刑法第四十一條業於九十年一月十日修正公
      布，同年月十二日生效，修正後刑法第四十一條第一項前段規定「犯最重本刑
      為五年以下有期徒刑以下之刑之罪，而受六個月以下有期徒刑或拘役之宣告，
      因身體、教育、職業、家庭之關係或其他正當事由，執行顯有困難者，得以一
      元以上三元以下折算一日，易科罰金。」，與修正前刑法第四十一條規定「犯
      最重本刑為三年以下有期徒刑以下之刑之罪，而受六個月以下有期徒刑或拘役
      之宣告，因身體、教育、職業、家庭之關係，執行顯有困難者，得以一元以上
      三元以下折算一日，易科罰金。」不同。比較新舊法結果，以新法較有利於行
      為人，故依刑法第二條第一項前段規定，應適用裁判時之法律即修正後刑法第
      四十一條第一項前段之規定，併此敘明）。並以被告乙○○前均未曾受有期徒
      刑以上刑之宣告，有台灣高等法院被告全國前案紀錄表及臺灣台中地方法院檢
      察署刑案資料紀錄表各一紙在卷可稽，其因一時圖便，短於思慮，致犯本罪，
      經此次刑之偵審程序及罪刑宣告，日後當知警惕而無再犯之虞，加以其有正當
      職業，如施以機構性之處遇，將有礙其家庭之健全發展等情，因而認對被告所
      宣告之刑，均以暫不執行為適當，爰併諭知緩刑二年，以啟自新。認事用法俱
      無不合，量刑亦稱妥適，被告上訴意旨否認犯罪，空言指摘原判決不當，並無
      可取，為無理由，應予駁回。
貳、被告不另為無罪諭知部分
　一、公訴意旨另以：被告乙○○與范熾城、吳秀玲三人於八十九年六月初，共謀以
    埕旺公司名義經營商業行為，並由范熾城擔任該公司之董事；其三人明知范熾城
    、吳秀玲並未出資分文，竟基於共同犯意之聯絡及行為之分擔，由吳秀玲、范熾
    城二人提供其身分證件，再由范熾城及被告乙○○在業務上所製作之公司章程與
    股東名冊中，虛偽登載吳秀玲為埕旺公司股東及出資十五萬元股款，足生損害於
    商業上之交易安全；又因公司法原規定有限公司之股東應有五人以上，范熾城及
    被告乙○○二人為符合上開有限公司設立登記股東最低人數之規定，竟基於共同
    犯意之聯絡，明知證人吳志俊、林享美並未出資，竟利用證人吳志俊、林享美前
    與被告乙○○合夥開設公司，曾交付身分證影本予被告乙○○之機會，由被告乙
    ○○委託不知情之刻印店偽刻吳志俊與林享美之印章後，再持證人吳志俊與林享
    美之身分證影本，於其業務上所製作之公司章程及股東名冊上，分別虛偽登載吳
    志俊為出資額二十萬元、林享美為出資額十五萬元股款之埕旺公司股東之不實事
    項，而偽造不實之股東名冊與公司章程，足以生損害於吳志俊、林享美及商業上
    之交易安全。范熾城、被告乙○○更將前揭登載不實及偽造之文書，利用不知情
    之會計師事務所中專門辦理公司登記業務之證人陳忠玉，持向經濟部中部辦公室
    提出埕旺公司之設立登記聲請，致使不知情之承辦公務人員將之登載於其職務上
    掌管之設立登記事項文件公文書，且於八十九年六月三十日由經濟部中部辦公室
    第三科登記在案，並發給八十九年六月三十日檔案編號00000000號經濟
    部公司執照，范熾城、被告乙○○因而得以埕旺公司之名義對外經營商業行為，
    足生損害於經濟部對核發公司執照及公司管理之正確性及商業上之交易安全。因
    認范熾城、吳秀玲、被告乙○○涉有共犯行使偽造私文書、行使業務登載不實文
    書、使公務員登載不實及修正前公司法第九條第一項之罪嫌等語。
  二、按犯罪事實應依證據認定之，無證據不得推定其犯罪事實，刑事訴訟法第一百
      五十四條定有明文。又認定不利於被告之事實須依積極證據，苟積極證據不足
      為不利於被告事實之認定時，即應為有利於被告之認定，更不必有何有利之證
      據。次按，行為之處罰，以行為時之法律有明文規定者為限；行為後法律有變
      更者，適用裁判時之法律。但裁判前之法律有利於行為人者，適用最有利於行
      為人之法律。刑法第一條、第二條第一項分別定有明文。再按，刑法第二百十
      七條第一項偽造印章、印文或署押罪，同條第二項之盜用印章、印文署押罪；
      行進第二百十條至第二百十五條之偽造、變造或登載不實事項或使登載不實事
      項之文書罪，均以足以生損害於公眾或他人為構成要件，倘其行為並不至生損
      害於公眾或他人，即不得以上開罪責相繩。
　三、原審法院訊之被告乙○○及范熾城、吳秀玲均堅詞否認有公訴人所指此部分犯
      行，被告乙○○辯稱：伊因與證人吳志俊合資設立笞精公司，主要從事樹脂板
      之銷售業務。八十八年十月間，笞精公司為求降低成本及掌握所銷售之樹脂板
      貨源通暢，證人吳志俊乃倡議由笞精公司轉投資籌設新公司，並自行生產樹脂
      板後，再交由笞精公司銷售，證人吳志俊之妹婿即范熾城因有生產樹脂板之技
      術，伊與范熾城磋商後，乃同意由范熾城負責樹脂板之生產業務，並提供三成
      之公司股份予范熾城（含吳秀玲部分），供為范熾城技術入股之代價，其餘百
      分之七十股份，則按伊與證人吳志俊於笞精公司之各二分之一股份比例，比照
      笞精公司股東登記方式，據以辦理埕旺公司之設立登記等語。范熾城、吳秀玲
      則以：伊僅係單純受僱於被告乙○○、有關埕旺公司相關設立登記事宜，伊均
      不知情等語置辯。
　四、查公訴意旨雖據吳秀玲、證人吳志俊、林享美於偵查中所為渠等均未同意擔任
      埕旺公司股東之陳述，而為被告乙○○、范熾城、吳秀玲上開犯嫌之認定。惟
      查：
　　　（一）被告乙○○前於民國八十六年八月間，即以自身及妻詹靜雯之名義，與
  證人吳志俊（以自身及妻林享美之名義）合資設立笞精公司，持股比例
            各二分之一，而從事樹脂板之銷售業務。八十八年十月，笞精公司為求
            降低成本及掌握所銷售之樹脂板貨源通暢，證人吳志俊乃同意由笞精公
            司轉投資籌設新公司自行生產樹脂板再交由笞精公司銷售一節，已據證
            人吳志俊、林享美於原審法院審理中到院證實在卷。另證人吳志俊之妹
            婿即原審同案被告范熾城因有生產樹脂板之技術，被告乙○○經與同案
            被告范熾城磋商後，乃同意由范熾城出任所籌設之新公司之廠長，負責
            樹脂板之生產業務，被告乙○○並應允提供三成之紅利予被告范熾城，
            供為范熾城技術入股之代價，且同意范熾城之妻即原審同案被告吳秀玲
            亦得於新公司內任職，范熾城遂於八十九年二月十日離開原任職之藍弘
            公司，而與被告乙○○共同籌設新公司等情，已如前述。同案被告吳秀
            玲因為范熾城之妻，關係至為密切，且自埕旺公司籌設之初，即於埕旺
            公司按月支薪並協助范熾城處理公司事務，亦有吳秀玲所繕記之日記帳
            影本附於八十九年度發查字第一四九四號偵查卷第三四頁可參，吳秀玲
            復供承埕旺公司之相關設立登記申請文件上其名義之印文，均係其個人
            所有之印章所蓋用，加以附卷埕旺公司股東名冊所載范熾城與吳秀玲之
            股份合計比例，恰與被告乙○○、范熾城上開三成紅利之約定比例相符
            ，足見證人吳志俊、林享美、范熾城、吳秀玲等人對依上開比例出任埕
            旺公司股東一節，應有認知，並同意由被告乙○○、范熾城處理公司設
            立相關事宜。
　　　（二）次查，埕旺公司據以向主管機關申辦公司設立登記之章程、股東同意書
            上所蓋用之證人吳志俊、林享美印文，係由被告乙○○以證人吳志俊、
            林享美留存於笞精公司之股東印章蓋用，而非另行刻製一節，已據被告
            乙○○供承在卷，核非偽造之印章；另埕旺公司雖未實際於八十九年六
            月二十六日開會並訂定章程卻以書面記載章程訂立等情，固有卷附埕旺
            公司之章程及同意書在卷可參，惟修正前公司法第九條第一項原有之「
            公司設立登記後，如發現其設立登記或其他登記事項，有違法情事時，
            公司負責人各處一年以下有期徒刑、拘役或科或併科新臺幣六萬元以下
            罰金。」處罰規定，業於九十年十一月十二日經修正刪除，並於同年月
            十四日生效；另被告乙○○本於其與范熾城、證人吳志俊之上開約定，
            因而為范熾城（含吳秀玲部分）百分之三十、證人吳志俊（含證人林享
            美部分）百分之三十五及其自身（含其女曾雅婧部分）百分之三十五之
            股份登記，其主觀上應無偽造或登載不實之犯意；另參諸埕旺公司之設
            立目的、被告乙○○與證人吳志俊間確有轉投資設立新公司及委由被告
            乙○○進行之協議，范熾城、吳秀玲均有實際參與公司業務執行等情，
            本院因認上開文書之實質內容，尚不致生損害於公眾或他人。
　　　（三）另按，刑法第二百十四條使公務員登載不實事項於公文書罪，須一經他
            人之聲明或申報，公務員即有登載之義務，並依其所為之聲明或申報予
            以登載，而屬不實事項者，始足構成。若其所為之聲明或申報，公務員
            尚須為實質之審查，以判斷其真實與否，始得為一定之記載者，即非本
            罪所稱之使公務員登載不實。而修正前公司法第三百八十八條規定「主
            管機關對於公司登記之申請，認為有違反法令或不合法定程式者，應令
            其改正，非俟改正合法後，不予登記。」，則依上開規定觀之，向主管
            機關申請為股份有限公司設立或變更登記時，其申請登記之內容是否屬
            實，主管機關應派員為實質之審查，以判斷其真實與否，而非僅依其申
            請或聲明即為一定登載之形式審查。故有限公司負責人以不實之資料申
            請設立登記，而使公務員將此不實事項予以登載，並無適用刑法第二百
            十四條論罪之餘地（最高法院七十三年台上字第一七一○號判例、八十
            九年度台上字第二二七八號、八十九年度台非字第四六號、八十九年度
            台非字第八○號刑事判決意旨參照）。從而，主管機關對於申請公司設
            立登記者，既須予以實質審核其申請要件是否符合公司法及其他法律相
            關規定，而非一經他人之申請公務員即有准予設立並登載於職務上所載
            之公文書之義務。則被告所提出之申請文件縱有與事實不符之情形，亦
            與刑法第二百十四條之使公務員登載不實罪之構成要件不符，自難以該
            罪相繩。
  五、綜上，本院因認被告乙○○並無公訴人所指共犯行使偽造私文書、行使業務登
      載不實文書、使公務員登載不實及修正前公司法第九條第一項等犯行，本應為
      此部分無罪之諭知，惟因公訴人認被告乙○○此部分犯嫌與前揭有罪部分，有
      裁判上一罪關係，爰不另為被告乙○○無罪之諭知。
據上論斷，應依刑事訴訟法第三百六十八條，判決如主文。
本案經檢察官甲○○到庭執行職務。
中      華      民      國      九十一  年      三      月      二十七  日
                                臺灣高等法院臺中分院刑事第四庭
                                      審判長法　官　洪　耀　宗
                                            法　官　江　德　千
                                            法  官　劉　登　俊
右正本證明與原本無異。
如不服本判決應於收受送達後十日內向本院提出上訴書狀，其未敘述上訴之理由者並
得於提起上訴後十日內向本院補提理由書（均須按他造當事人之人數附繕本）。
                                            書記官　林  水  濱
中      華      民      國      九十一  年      三      月      二十七  日
附錄論罪科刑法條
修正前公司法第九條第三項：
公司應收之股款，股東並未實際繳納，而以申請文件表明收足，或股東雖已繳納而於
登記後將股款發還股東，或任由股東收回者，公司負責人各處五年以下有期徒刑、拘
役或科或併科新臺幣六萬元以下罰金。
                                                                        Ａ
